臺灣高雄地方法院民事判決　九十一年度重訴字第九六號
　　原　　　告　第一商業銀行股份有限公司
　　法定代理人　甲○○
　　訴訟代理人　乙○○
　　被　　　告　丙○○
　　　　　　　　丁○○
　　　　　　　　己○○
　　　　　　　　戊○○
右當事人間清償債務事件，本院判決如左：
    主    文
被告應連帶給付原告新台幣柒佰捌拾捌萬零柒佰捌拾肆元，及其中新台幣柒佰壹拾伍
萬伍仟捌佰玖拾伍元自民國八十八年三月十日起至清償日止，按年息百分之九點七七
五計算之利息，暨按上開利率之二成計算之違約金。
訴訟費用由被告連帶負擔。
    事    實
甲、原告方面：
一、聲明：求為判決如主文所示。
二、陳述：緣被告之被繼承人黃瑞昌於民國（下同）八十三年九月間，向原告借貸如
    附表所示之二筆款項，共計九百五十萬元，並由訴外人即證人黃識任擔任連帶保
    證人，雙方約定借款人須按月付息，到期本金一次償還，如未依約清償，即喪失
    期限利益，借款人及連帶保證人應立即償還所借之本金及利息，並應連帶給付其
    逾期六個月以內者，按上開利率百分之十，逾期超過六個月以上者，另按上開利
    率百分之二十計付之違約金。詎上開二筆借款自八十三年十二月起即均未經依約
    繳納利息，依上述約定，上開借款應視為全部到期。經原告聲請拍賣抵物，並經
    鈞院以八十七年度執字第二三四七號執行事件拍賣抵押物執行結果，除受償至八
    十八年三月九日之利息、違約金及部分本金外，尚欠如主文第一項所示之款項，
    未獲清償。茲借款人黃瑞昌已死亡，而被告均為黃瑞昌之繼承人，依民法第一千
    一百五十三條之規定，系爭借款債務自應由被告負連帶給付責任，爰依消費借貸
    及繼承之法律關係提起本件訴訟。
三、證據：提出借據、授信約定書各二紙，本院民事執行處八十八高敬民文八十七執
    字第二三四七號通知及分配表、戶口名簿、本院八十六高嘉民忠字第八九九六號
    函、存款印鑑卡各乙份。
乙、被告戊○○方面：
一、聲明：求為判決駁回原告之訴。
二、陳述：
（一）被告之被繼承人黃瑞昌並未向原告借貸任何金錢，而黃瑞昌之所以會於借據及
      授信約定書上簽名，係因黃瑞昌之子黃識任於八十三年九月初以寶年建設公司
      負責人名義向原告貸款，並約定以黃瑞昌所有之坐落高雄縣林園鄉○○○段及
      港埔段二筆土地設定抵押予以擔保，經原告同意後，黃識任即與原告公司林姓
      經理及謝姓放款主辦員至黃瑞昌位於高雄縣林園鄉頂厝村十二號住處辦理手續
      ，惟黃瑞昌當時因罹患食道癌末期，無法言語，無法進食，精神狀況亦已陷入
      半昏迷狀態，故經原告之職員簡單告知黃識任欲向原告辦理貸款，需由黃瑞昌
      提出上開其所有之士地為擔保後，隨即於黃瑞昌在意識不清之狀況下，於上開
      借據及授信約定書上簽名，從而，黃瑞昌於上開借據及授信約定書所為簽名之
      意思表示，是否有效，即有疑問。
（二）按消費借貸，因金錢或其他代替物之交付，而生效力，修正前民法第四百七十
      五條定有明文。本件原告於八十三年九月十六日及同月十七日，雖將借款九百
      五十萬元匯入同月十六日始開立之黃瑞昌帳戶，然該銀行帳戶係黃識任為受領
      系爭借款而設立，並由黃識任之債權人郭隆宗於八十三年九月十六日親自簽名
      ，自Ｓ四四○九九號帳戶提領五百萬元，並於同月十七日又自上開帳戶提領四
      百五十萬元匯往王續祥大眾銀行鳳山分行之帳戶內。之後黃識任亦正常繳納本
      息至八十四年元月份，是此顯可證明向原告借款之人乃黃識任而非黃瑞昌，且
      原告既未將系爭借款交付黃瑞昌，依前開法條規定，原告與黃瑞昌間之消費借
      貸契約應屬無效。
三、證據：提出高雄醫學大學附設中和紀念醫院（下稱高醫）及長庚紀念醫院（下稱
    長庚醫院）診斷證明書各乙份、存款取款憑條二紙、大額付款備查簿影本及匯款
    申請書貸收入傳票影本各乙紙；並聲請傳訊證人黃識任，及命原告提出系爭二筆
    借款之借款書及償還計劃書。
丙、被告丙○○、丁○○、己○○、庚○○方面：
    上開被告未於言詞辯論期日到場，亦未提出準備書狀作何聲明或陳述。
丁、本院依職權訊問證人即系爭借款對保人員楊宏文，並向長庚醫院函查黃瑞昌於八
    十三年九月十五日至該院做內視鏡檢查及病理組織切片時，是否業已無法言語，
    精神狀態亦陷於半昏迷狀態？若係否定，則依黃瑞昌當時之身體狀況，有否可能
    同月十六、十七日即因食道癌無法言語，且陷於半昏迷狀態？並請其檢附黃瑞昌
    之病歷資料過院。
    理    由
一、按訴狀送達後，原告不得將原訴變更或追加他訴，但請求之基礎事實同一者，不
    在此限，民事訴訟法第二百五十五條第一項第二款定有明文。本件原告本為第一
    商業銀行股份有限公司左營分行，而於訴狀送達後，固經變更為第一商業銀行股
    份有限公司而變更其當事人，惟核其二者請求之基礎事實均係基於對訴外人黃瑞
    昌之消費借貸請求權，而請求黃瑞昌之繼承人即被告連帶清償系爭借款而屬同一
    ，是依諸上開規定，變更原告為第一商業銀行股份有限公司，自應准許，先此敘
    明。
二、本件被告丙○○、丁○○、己○○、庚○○經合法通知，未於言詞辯論期日到場
    ，核無民事訴訟法第三百八十六條各款所列情形，爰依原告之聲請，由其一造辯
    論而為判決。
三、原告主張：緣訴外人即被告之被繼承人黃瑞昌於八十三年九月間，向原告借貸如
    附表所示之二筆款項，共計九百五十萬元，並由證人黃識任擔任連帶保證人，雙
    方約定借款人須按月付息，到期本金一次償還，如未依約清償，即喪失期限利益
    ，借款人及連帶保證人應立即償還所借之本金及利息，並應連帶給付其逾期六個
    月以內者，按上開利率百分之十，逾期超過六個月以上者，另按上開利率百分之
    二十計付之違約金。詎上開二筆借款自八十三年十二月起即均未經依約繳納利息
    ，依前述約定，上開借款應視為全部到期。經原告聲請拍賣抵押物執行結果，除
    受償至八十八年三月九日之利息、違約金及部分本金外，尚欠如主文第一項所示
    之款項，未獲清償。茲借款人黃瑞昌已死亡，而被告均為黃瑞昌之繼承人且未聲
    明拋棄繼承，依民法第一千一百五十三條之規定，系爭借款債務自應由被告負連
    帶給付責任，爰依消費借貸及繼承之法律關係，請求被告連帶給付如主文第一項
    所示之金額及利息、違約金。
四、被告戊○○則以：其父黃瑞昌並未曾向原告借款，而黃瑞昌之所以會於系爭借據
    及授信約定書上簽名，係因黃瑞昌之子即證人黃識任於八十三年九月初以訴外人
    寶年建設公司負責人名義向原告貸款時，曾約定以黃瑞昌所有之坐落高雄縣林園
    鄉○○○段及港埔段二筆土地設定抵押權予原告，而經原告同意後，黃識任即偕
    同原告公司某林姓經理及謝姓放款主辦員至黃瑞昌位於高雄縣林園鄉頂厝村十二
    號住處辦理對保手續。當時因黃瑞昌已罹患食道癌末期，黃瑞昌乃在意識不清，
    陷於半昏迷狀態下，於上開借據及授信約定書上簽名。又原告於八十三年九月十
    六日及同月十七日，雖將系爭二筆借款匯入黃瑞昌於原告公司開立之帳戶內，然
    該帳戶係黃識任為受領系爭借款而設立，系爭借款亦於原告匯入後未久，即經訴
    外人即黃識任之債權人郭隆宗領取一空，由此足證向原告借款之人乃黃識任而非
    黃瑞昌，且原告並未將系爭借款交付黃瑞昌亦無疑義。本件原告並未將系爭借款
    交付黃瑞昌，既如前述，則依修正前民法第四百七十五條之規定，原告與黃瑞昌
    間之消費借貸契約應屬無效，原告自不得向黃瑞昌或黃瑞昌之繼承人即被告請求
    清償系爭借款等語，資為抗辯。
五、原告主張之上揭情事，業據提出借據、授信約定書各二紙，本院民事執行處八十
    八高敬民文八十七執字第二三四七號通知及分配表、戶口名簿、本院八十六高嘉
    民忠字第八九九六號函各乙份為證。被告丙○○、丁○○、己○○、庚○○經合
    法通知，未到庭爭執，亦未提出書狀作何聲明或陳述。被告戊○○固就原告主張
    之系爭二筆借款係經約定借款人須按月付息，到期本金一次償還，如未依約清償
    ，即喪失期限利益，借款人及連帶保證人應立即償還所借之本金及利息，並應連
    帶給付其逾期六個月以內者，按上開利率百分之十，逾期超過六個月以上者，另
    按上開利率百分之二十計付之違約金。又上開二筆借款自八十三年十二月起即均
    未經依約繳納利息，依上述約定，均已喪失期限利益，應視為全部到期。經原告
    聲請拍賣抵押物執行結果，除受償至八十八年三月九日之利息、違約金及部分本
    金外，尚欠如主文第一項所示之款項，未獲清償。茲借款人黃瑞昌已於八十三年
    十一月二十日死亡，而被告均為黃瑞昌之繼承人，且未拋棄繼承等情不爭執，然
    則否認系爭二筆借款係訴外人黃瑞昌所借用，並執前揭情詞置辯，經查：
（一）被告戊○○辯稱黃瑞昌於八十三年九月間，已因罹患食道癌末期致無法言語、
      無法進食，故黃瑞昌係在意識不清，陷於半昏迷狀態下，於系爭借據及授信約
      定書上簽名等語，雖據提出高醫及長庚醫院診斷證明書各乙份為證，惟系爭借
      款於黃瑞昌位於高雄縣林園鄉之住處進行對保程序時，當日黃瑞昌之談話及應
      答均相當正常，且對保程序所需之簽名亦均由其本人親簽，經告知對保之意義
      及法律上責任及效果時，亦均能了解之情，已經證人即系爭借款對保人員楊宏
      文到庭證述綦詳（見本院九十一年四月二十六日言詞辯論筆錄）。而被告戊○
      ○提出之上開二紙診斷證明書，固然記載黃瑞昌於八十三年九月間罹患食道癌
      ，黃瑞昌並曾於同年十月及十一月間，共至高醫入院二次等語，然黃瑞昌因診
      斷為食道癌，於八十三年九月十五日轉診至高醫接受內視鏡檢查及切片，當時
      應無陷於半昏迷狀態，也不太可能於九月十六日、十七日無法言語陷於半昏迷
      狀態，有高醫九十一年四月二十九日（九一）高醫秘字第一○一八號函附卷可
      憑。又參以黃瑞昌於八十三年九月十五日至高醫接受內視鏡檢查及切片時之病
      歷，亦毫無當時黃瑞昌已陷於半昏迷狀態之記載，此亦有黃瑞昌之病歷資料存
      卷足參，顯見被告戊○○上開所辯，並無可採。至被告戊○○固又舉證人黃識
      任為證，並經黃識任到庭證陳：對保當時，黃瑞昌之精神狀況確實不好等語。
      然黃識任與被告等人乃至親之手足、親子關係，其證詞是否偏頗已難令人無疑
      ，參以其在庭時初本證稱對保當天黃瑞昌精神狀況還不錯，伊詳細跟黃瑞昌解
      說，黃瑞昌還聽得懂等語，然嗣則改稱當日黃瑞昌雖未呈半昏迷狀態，但精神
      狀況很不好（見同上言詞辯論筆錄），其證詞反覆不一，是實難遽採之而為事
      實之認定。
（二）證人黃識任固又證稱：系爭二筆借款伊始為實際借款人，伊在簽借據及授信約
      定書時，並未發現伊與黃瑞昌簽名位置有誤，直至本件訴訟時始得知上情等語
      （見同上言詞辯論筆錄）。然證人黃識任係正修工專畢業，又擔任訴外人寶年
      建設公司負責人，謂其於「借款人」、「連帶保證人」分別記載明確之系爭借
      據上簽名，竟一連二份均誤簽於連帶保證人之位置，實令人難以想像。況且，
      依一般銀行貸款實務，銀行貸予金錢時，除有特約外，均係將款項匯入借款人
      於貸款銀行開立之存款帳戶內，尚未見有不匯入借款人帳戶，而匯入連帶保證
      人帳戶者。本件系爭二筆借款係由原告匯入黃瑞昌於原告公司開立之活期儲蓄
      存款帳戶中，該存款帳戶印鑑卡上除簽名係黃瑞昌親自所簽外，其餘均係由黃
      識任所填寫之情，已據證人黃識任陳明在卷（見同上言詞辯論筆錄），並有原
      告提出之存款帳戶印鑑卡附卷可稽，是若謂黃識任當時係自認為借款人，則其
      何以不以自己之名義，而以黃瑞昌名義開立帳戶？甚至一反實務常態，將該借
      款匯入應為連帶保證人之黃瑞昌之帳戶？況且，黃識任於明知其本身係借款人
      之情形下，竟大費周章將系爭借款匯入連帶保證人黃瑞昌帳戶後，再由其債權
      人郭隆宗自黃瑞昌之帳戶提領（此亦經證人黃識任證述在卷，並有被告戊○○
      提出之存款取款憑條二紙、大額付款備查簿影本及匯款申請書貸收入傳票影本
      各乙紙附卷可稽），亦與常情不符，顯見證人黃識任所言，與事實不符，而無
      足採，本件之借款人乃黃瑞昌，資可認定。
（三）按消費借貸，因金錢或其他代替物之交付，而生效力，修正前民法第四百七十
      五條定有明文，而該條文所謂之「交付」，係指金錢或其他代替物已置於借用
      人之實力支配下，並非指必該金錢或物品須以現金或現物交由借用人親自收執
      始謂為交付。本件借款人係黃瑞昌，已如前述，而系爭二筆借款又經原告匯入
      黃瑞昌於原告公司開立之活期儲蓄存款帳戶中，亦為被告戊○○所不爭，則系
      爭借款業經原告交付予借用人黃瑞昌，雙方間之消費借貸契約業已生效，至為
      灼然。至系爭二筆借款匯入黃瑞昌於原告公司開立之帳戶內未幾，隨即經訴外
      人即黃識任之債權人郭隆宗領取一空；及縱令認黃瑞昌確曾將上開帳戶之存摺
      及印鑑章均交由黃識任保管、系爭借款黃識任曾正常繳納至八十四年元月份等
      情為真，亦均與系爭消費借貸契約是否成立或生效，或究係何人向原告借款無
      關，是亦難據之而得出向原告借款之人乃黃識任而非黃瑞昌之結論。
六、按稱消費借貸者，謂當事人約定，一方移轉金錢或其他代替物之所有權於他方，
    而他方以種類、品質、數量相同之物返還之契約。借用人應於約定期限內，返還
    與借用物種類、品質、數量相同之物。遲延之債務，以支付金錢為標的者，債權
    人得請求依法定利率計算之遲延利息。但約定利率較高者，仍從其約定利率。當
    事人得約定債務人不履行債務時，應支付違約金。民法第四百七十四條、第四百
    七十八條、第二百三十三條第一項、第二百五十條第一項分別定有明文。又繼承
    人對於被繼承人之債務，負連帶責任。民法第一千一百五十三條第一項亦有明文
    。訴外人黃瑞昌乃系爭二筆借款之借用人，被告又均為其繼承人且未聲明拋棄繼
    承，而系爭借款尚欠如主文第一項所示之金額及利息、違約金，未為清償，均如
    上述，則原告依消費借貸及繼承之法律關係，請求被告連帶給付如主文第一項所
    示之金額及利息、違約金，即屬有據，應予准許。
七、被告戊○○固請求原告提出系爭二筆借款之借款書及償還計劃書，惟業經原告否
    認持有該項書證。又縱令認確有該項書證存在，兩造間權利義務之歸屬，亦仍應
    以原告與黃瑞昌間意思合致之系爭借據為其依據，是原告究是否持有上開借款書
    及償還計劃書，與本件並無關係，是本院認此部分之證據並無調查之必要。至兩
    造其餘主張、陳述及所提證據，因本件事證已臻明確，且核與判決結果無影響，
    爰不一一論述，附此敘明。
八、結論：本件原告之訴為有理由，依民事訴訟法第三百八十五條第一項前段、第八
    十五條第二項，判決如主文。
中　　　華　　　民　　　國　　九十一　　年　　　六　　　月　　　七　　　日
                              臺灣高雄地方法院民事第五庭
~B法　　　官　徐美麗
右為正本係照原本作成。
如不服本判決，應於送達後廿日內，向本院提出上訴狀並表明上訴理由，如於本判決
宣示後送達前提起上訴者，應於判決送達後十日內補提上訴理由書（須附繕本）。
中　　　華　　　民　　　國　　九十一　　年　　　六　　　月　　　七　　　日
~B法院書記官　楊明月
~F0
~T32
┌───────────────────────┐
│附表：（新台幣）　　　　　　　　　　　　　　　│
├─┬─────┬────┬────┬─────┤
│編│原借款金額│借款日  │到期日  │利率　　　│
│號│　　　　　│　　  　│　　　　│  　　　　│
├─┼─────┼────┼────┼─────┤
│１│五百萬元　│83.09.16│84.09.16│年息9.775%│
│　│　　      │ 　　   │   　　 │          │
│　│　　　　  │　　    │　　　  │          │
│  │          │        │        │          │
├─┼─────┼────┼────┼─────┤
│２│四百五十萬│83.09.17│84.09.17│年息9.775%│
│　│元        │ 　　   │   　　 │          │
│　│　　　　  │　　    │　　　  │          │
│  │          │        │        │          │
└─┴─────┴────┴────┴─────┘
